臺灣苗栗地方法院民事判決　　　　　　　　　　　　　九十三年度勞簡上字第一號
　　上　訴　人　加和紙業股份有限公司
　　法定代理人　乙○○
　　訴訟代理人　李震華律師
　　被 上 訴人　甲○○
當事人間請求侵權行為損害賠償事件，上訴人對於本院苗栗簡易庭民國九十二年十一
月六日第一審判決（九十一年苗勞簡字第三號）提起上訴，本院於民國九十三年五月
三十一日辯論終結，判決如下：
      主    文
上訴駁回。
第二審訴訟費用由上訴人負擔。
      事實及理由
一、本件上訴人聲明：原判決廢棄，被上訴人之訴駁回。被上訴人聲明則如主文所示
    。兩造之陳述與第一審判決記載相同者，予以引用外，上訴人補陳略稱：縱認上
    訴人依信用額度呆帳管理辦法之規定，預扣被上訴人工資之行為，違反勞動基準
    法而無效，但預扣之工資，仍屬薪資之一部分，兩造間薪資之給付，尚有勞動契
    約規範，屬於「應付而未付」之情形，與不當得利無涉。又業績獎金並非工資之
    一部分，原審認定容有未當。被上訴人補陳略稱：雖名為業績獎金，然屬於工資
    範疇，倘依上訴人所稱計算下，上訴人日薪則僅為新台幣（下同）二百餘元，顯
    與現行最低基本工資未合。
二、原審依被上訴人之請求，命上訴人加和紙業股份有限公司應給付被上訴人三十二
    萬三千零二十二元，及自民國九十一年十一月三十日起至清償日止，按年息百分
    之五計算之利息。原審斟酌全辯論意旨及調查證據之結果，以：(一)上訴人於對被
    上訴人之請求權尚未發生，損害賠償亦未確定時，即先行扣留被上訴人薪資之百
    分之十為呆帳保留額，於當月未發給，顯然違反勞動基準法第二十六條不得預扣
    工資之規定，而該規定係為保障弱勢之勞工，顯屬強制規定，無從以勞工之同意
    加以免責，況如允許資方先行預扣工資後，再主張抵銷，則勞動基準法第二十六
    條所規定不得預扣工資之規定，將形同虛設；(二)上訴人於臺灣高等法院臺中分院
    九十一年十月十一日訊問時已自承：「公司薪資結構，本薪依照勞基法規定的最
    低薪資，其他都是獎金，甲○○（即被上訴人）除了底薪之外，就是業績獎金，
    因為甲○○是業務銷售員，沒有其他加班費、交通費，或類似車馬費，就是本薪
    和業績獎金兩項；甲○○每個月都是業績獎金比較多，就這兩年而言，甲○○平
    均的月薪是七萬多元，將近八萬元，本薪於扣除勞保、健保等或其他應扣之費用
    後實拿不到一萬元，其他六萬多元都是業績獎金」等語以觀，被上訴人之業績獎
    金比本薪高出數倍之多，乃其工作之最主要收入，自係工資無疑為由，而為上訴
    人敗訴之判決，核於法委無違誤。
三、上訴意旨雖另以前詞主張，認原審未及斟酌，遽為上訴人敗訴之判決，亦有未當
    云云。惟查：
  (一)按工資應全額直接給付勞工；雇主不得預扣勞工工資作為違約金或賠償費用，勞
    動基準法第二十二條第二項、第二十六條訂有明文。而該規定所謂之預扣，固指
    違約或損害未發生前，資方不得扣留勞工之工資作為日後發生不測之保障者而言
    ，即就違約或損害已發生，亦須資方就其所得請求之金額為勞工所不爭執，始得
    由資方以違約或損害金額與勞工之工資主張抵銷。依此，勞工既不承認資方請求
    之金額，自當透過訴訟方式向勞工求償，仍不得扣留勞工之工資，有最高法院九
    十一年度判字第六○八號判決可資參酌，揆諸上開意旨，上訴人上開預扣工資之
    行為既屬自始無效，為無法律上之原因而受有利益，致被上訴人直接受有損害，
    則被上訴人爰依不得得利為請求依據並無不當，不因兩造間是否仍存有勞動契約
    而受影響。蓋不當得利或債務不履行二者之構成要件、時效、舉證責任及法律效
    果雖為不同，然當事人綜合審酌前情，選擇適當之法律關係為訴訟標的，亦符合
    當事人處分權主義之意旨。
  (二)次按工資實係勞工之勞力所得，其勞動對價而給付之經常性給與，而被上訴人每
    月之業績獎金與本薪相較下，均高出甚多，此亦為上訴人所不爭執，衡情顯與雇
    主為改善勞工生活而給付非經常性給與，或其單方之目的，給付具有勉勵、恩惠
    性質之給與，即非為勞工之工作給付之對價不該當。上訴人猶執上述理由指摘原
    判決不當，予以廢棄改判，為無理由，應予駁回其上訴。
四、據上論結，本件上訴為無理由，依民事訴訟法第四百三十六條之一第三項、第四
    百四十九條第一項、第七十八條，判決如主文。
中　　　華　　　民　　　國　　九十三　　年　　　六　　　月　　二十一　　日
                            民事庭審判長法      官    陳鴻斌
                                        法      官    王萬金
                                        法      官    吳振富
正本證明與原本無異。
本件不得上訴。
中　　　華　　　民　　　國　　九十三　　年　　　六　　　月　　二十一　　日
                                        法院書記官    陳玲誼
